【裁判字號】    99,家聲,411
【裁判日期】    991227
【裁判案由】    變更子女姓氏
【裁判全文】
臺灣板橋地方法院民事裁定            99年度家聲字第411號
聲  請  人  彭薰
法定代理人  江嘉苓
相  對  人  彭以德
上列聲請人聲請變更子女姓氏事件，本院裁定如下：
    主    文
聲請駁回。
程序費用由聲請人負擔。
    理    由
一、本件聲請意旨略以：聲請人彭薰（女，民國96年5 月20日生
    ）之母親江嘉苓與父親彭以德於民國98年4 月22日離婚，約
    定聲請人由母親江嘉苓監護，聲請人遂隨母親江嘉苓及外公
    、外婆共同生活，由母親江嘉苓獨力扶養，家人以「江瑜」
    稱呼聲請人。父親彭以德鮮少探視聲請人，亦未分擔聲請人
    之扶養費。母親江嘉苓於99年7 月15日與陳彥銘結婚後，聲
    請人與母親、繼父姓氏均不同，造成聲請人極大困擾。為此
    請求法院准變更聲請人彭薰姓氏為母姓「江」云云。
二、按「有下列各款情形之一，法院得依父母之一方或子女之請
    求，為子女之利益，宣告變更子女之姓氏為父姓或母姓：（
    一）父母離婚者。（二）父母之一方或雙方死亡者。（三）
    父母之一方或雙方生死不明滿三年者。（四）父母之一方顯
    有未盡保護或教養義務之情事者。」，民法第1059條第5 項
    定有明文。
三、查，聲請人欲更改從母姓之理由，據聲請人之母親江嘉苓到
    庭陳稱：「我已再婚，聲請人與我同住，我現在的丈夫在北
    監服刑…。我的前夫彭以德沒有照顧過聲請人。聲請人將要
    上小學。聲請人從小與我娘家人同住並由娘家人照顧，所以
    聲請人認為她的姓氏與全家人不同而感到困惑。前夫彭以德
    去年來看過聲請人二次，在我娘家附近與聲請人吃飯，吃飯
    時間約1 小時，因為聲請人不願跟他們出去，所以由我作陪
    。聲請人今年住院二次，前夫彭以德來看過二次。聲請人出
    生以來，彭以德都沒有付過扶養費，過年過節聲請人都在我
    娘家過，生父彭以德沒有帶去過節。聲請人往來的家人都是
    我娘家人，由外公、外婆、姐姐、姊夫照顧。就聲請人人格
    發展與學習，聲請人的姓氏與我娘家人不同已造成聲請人的
    困惑」等語，並提出戶籍謄本2 件為憑。又聲請人之阿姨江
    丹吟到庭證稱：「我是聲請人的乾媽，聲請人的生父彭以德
    有付過聲請人的扶養費，聲請人與我娘家人一同過節，彭以
    德今年僅有來看聲請人一次，是在聲請人生病住院時，但僅
    探視十分鐘並留下一份紅包就離開。聲請人住在我娘家，聲
    請人是由我娘家父母照顧，聲請人也會到我家由我幫忙照顧
    。聲請人知道娘家人的姓氏名字，聲請人對伊中文姓名沒有
    反應，僅知道自己的小名」等語。
四、惟查，相對人彭以德到庭堅決反對聲請人改從母姓，辯稱：
    「離婚協議書記載相對人可以於假日休假時去探視聲請人並
    帶回家，但是聲請人的母親經常阻擋，不讓相對人探視聲請
    人。上次相對人去醫院探視聲請人時，聲請人的母親不讓相
    對人繼續待在醫院而趕走相對人。相對人在開庭前有與聲請
    人的母親通電話，聲請人的母親相對人不同意聲請人改姓。
    過年過節是聲請人的母親不讓相對人帶聲請人回家。」等語
    。又證人即相對人之父彭俊器到庭證稱：「過年過節時，我
    要相對人去帶聲請人回家過節，但是聲請人的母親都不同意
    。之前聲請人由母親帶來我家領消費卷時，聲請人也說要留
    下來跟我們住。」、「有時候我打電話給聲請人的母親，說
    要去探視聲請人，但聲請人的母親都說與朋友有約而不讓我
    們探視。聲請人出生後都是我們夫妻照顧，離婚前幾個月聲
    請人就被母親帶走並且不讓我們看。」等語。
五、本院審酌聲請人彭薰於96年5 月20日出生，目前年僅3 歲，
    不僅無法瞭解姓氏意義，更無法清楚表達意願，本件聲請意
    旨全由其母親江嘉苓提出，是否基於私人感情恩怨因素而提
    出聲請，不無疑問；況且，聲請人之母江嘉苓之再婚配偶目
    前在監獄服刑，究竟犯何罪名、服刑期間多久、過往素行、
    經濟能力等，均未見聲請人之母江嘉苓說明，故聲請人之母
    江嘉苓與其再婚配偶所組成家庭是否能給予聲請人良好的成
    長環境，亦有研究必要；而相對人彭以德與其父親均到庭表
    示其等多次欲探視聲請人但均遭阻，非其等不願探視照顧聲
    請人等情；故認本件聲請人年紀尚幼，母親與繼父的家庭不
    穩固，而生父有心探視照顧聲請人之情形下，不宜因聲請人
    之母的私人感情因素而為聲請人變更姓氏。從而，本件聲請
    為無理由，應予駁回。
六、依非訟事件法第21條第2 項、民事訴訟法第78條，裁定如主
    文。
中    華    民    國    99    年    12    月    27    日
                  家事法庭  法  官  黃惠瑛
以上正本係照原本作成
如對本裁定抗告須於裁定送達後10日內向本院提出抗告狀
中    華    民    國    99    年    12    月    27    日
                            書記官  張美玉

司法院資訊處製作；財團法人民間司法改革基金會備份。
